【裁判字號】    92,保險,6
【裁判日期】    920728
【裁判案由】    給付保險金
【裁判全文】
臺灣板橋地方法院民事判決  九十二年度保險字第六號
    原      告  丙○○○
                庚○○
                丁○○
                戊○○
                乙○○
                甲○○
                辛○○
                己○○
    訴訟代理人  丁振發律師
    被      告  國泰人壽保險股份有限公司
                            設台北市○○路○段二九六號
    法定代理人  壬○○      住.
    訴訟代理人  賴盛星律師
右當事人間請求給付保險金事件，本院判決如左：
    主      文
原告之訴及其假執行之聲請均駁回。
訴訟費用由原告負擔。
    事      實
甲、原告方面：
  一、聲明：
      (一)被告應給付原告新台幣（下同）六十萬元，並自民國（下同）九十一年八月
        十日起，至清償日止，按年息百分之十計算之利息。
      (二)原告願供擔保，請求宣告假執行。
  二、陳述：
      (一)查被繼承人林礽演原居住於台北縣土城市○○路○段一七一號一樓，係訴外
        人台北縣土城市公所與被告公司於九十一年五月一日簽訂之團體意外傷害保
        險契約之被保險人，此有訴外人台北縣土城市公所與被告簽定之契約書影本
        乙份在卷足稽，合先敘明。
      (二)緣被繼承人林礽演於九十一年五月十一日前往訴外人桑富士股份有限公司（
        址設：台北縣土城市○○路○段六十二號地下一層之三之五號）開設之三溫
        暖洗滌時，突因溺水窒息而宣告死亡，此有台灣板橋地方法院檢察署相驗屍
        體證明書影本乙份。訴外人桑富士股份有限公司並依法向其投保公共意外險
        之保險人即富邦產物保險股份有限公司請求保險理賠，原告並獲富邦產物保
        險股份有限公司賠償一百七十九萬九千元整。凡此事實，有富邦產物保險股
        份有限公司之理賠證明影本乙份，附卷為憑。按依訴外人台北縣土城市公所
        與被告簽訂之團體意外傷害保險契約條款第四條「被保險人於本契約有效期
        間內，因遭遇意外傷害事故，並以此傷害事故為直接且單獨原因，自意外傷
        害事故發生之日起一八０日致其身體蒙受傷害而殘廢或死亡者」之約定觀之
        ，原告之被繼承人即被保險人林礽演係因溺水窒息死亡，原告於被繼承人即
        被保險人林礽演往生後，檢具相關證明文件向被告請求給付保險金，迺被告
        竟於九十一年十一月五日函覆原告丙○○○略謂：「此次鈞戶申請之傷害身
        故保險金，經本公司審理，無法給付。其原因：台端之先夫此次身故，非因
        意外傷害事故，並以此意外事故為直接且單獨原因致其身體蒙受傷害而死亡
        ，非本契約保障之範圍，恕歉難給付，尚乞諒察」等語，有被告公司九十一
        年十一月五日第９１─１０９８號通知函在卷足稽。查原告之被繼承人即被
        保險人林礽演之死亡原因係為單純溺水窒息死亡，非因心臟病而死亡，此由
        台灣板橋地方法院檢察官相驗屍體證明書之記載，至為明確，且依財政部保
        險司八十七年八月十三日台保司字第八七一八五五八三八號函示：「凡非因
        疾病所引起者，皆為外來突發之意外事故」，況被告原已允諾同意理賠，然
        因事後被告未標得訴外人台北縣土城市公所九十二年度全市市民團體意外傷
        害保險之締約資格後，旋即曲解保險條款之文意，作出不理賠之決定，令原
        告至感遺憾，為此，原告等不得已只好以訴訟方式尋求解決，並予陳明。
      (三)原告丙○○○為被保險人林礽演之配偶，原告庚○○、丁○○、乙○○、甲○○、戊○○、辛○○、己○○七人均為被保險人林礽演之子女，有繼承系
        統表影本乙份在卷為憑。另有關遲延利息之請求依據為保險法第三十四條第
        二項規定「保險人因可歸責於己之事由致未在前項規定期限內為給付者，應
        給付遲延利息年利一分」。查原告係於九十一年八月九日即由原告庚○○交
        付相關請領保險金之證明文件與被告公司人員，被告迄今仍未辦理理賠事宜
        ，自應從原告等交付請領保險金之相關證明文件翌日起，計算遲延利息，並
        予陳明。又依保險契約條款第十條「本契約涉訟時需經要保人同意，並以要
        保人居住所所在地地方法院為管轄法院，所附團體保險保單條款，為適用一
        般企業團體，若有與本契約所載條款相牴觸則以本契約為主」之約定，訴外
        人台北縣土城市公所已同意原告等提起本訴訟。
      (四)按台灣板橋地方法院檢察署九十一年度相字第五六四號相驗卷法務部法醫研
        究所（91）法醫所醫見自第０六九三號鑑定書：「鑑定經過一、肉眼觀察結
        果：死者係老年男性，體格壯，十指有發紺現象無外傷，口鼻流出少許液體
        ，反映肺水腫．．．蝶竇內吸出多量液體，顯係生前水窒息死亡．．．四、
        對死因之看法：根據送鑑資料記載，死者林礽演，男，六十三歲，於九十一
        年五月十一日十九時三十分在桑富士運動俱樂部的水療池中被人發現溺水，
        而通知救生員前往急救，並請救護車送往亞東醫院，但仍無效死亡。解剖結
        果，認為是生前落水窒息死亡」等語，被保險人林礽演因溺水窒息死亡等情
        ，既已由法務部法醫研究所確認無訛，徵諸財政部保險司八十七年八月十三
        日台保司字第八七一八五五八三八號函示意外之意旨為：「凡非因疾病所引
        起者，皆為外來突發之意外事故」，應無疑義。堪見原告等全體繼承人自得
        依法請求被告依約給付保險金，事臻明確，洵屬無疑。
      (五)又被告於九十二年四月十日提出之民事答辯狀陳稱：「（三）經查本件被保
        險人林礽演於民國九十一年五月十一日前往訴外人桑富士股份有限公司開設
        之三溫暖SPA水池時，突然趴下倒在水池內，經其他泳客發現呼叫救生人員
        緊急送亞東醫院急救而不治」云云，惟依據台灣板橋地方法院檢察署九十一
        年度相字第五六四號相驗卷，發現被保險人林礽演之訴外人唐崇森於九十一
        年五月十一日二十二時三十分許於台北縣警察局土城分局廣福派出所警訊筆
        錄證稱：「（你當時發現的情形為何？）我當時正欲至水療池作水療時，發
        現有一位男性趴在水療池的角落都不動，當時該男性的臉部已沉沒在水面，
        我因覺得有異才叫裡面的救生員前來急救，當時水療池只有一位溺水者，而
        游泳池也只有一位泳者，當時我通知救生員前來急救，該名女性救生員正在
        水療池旁的倉庫內整理東西，後來該女性救生員一聽到我通知就馬上前來急
        救並通知其他人員一起來救護」等語，堪見被告指稱被保險人林礽演前往訴
        外人桑富士股份有限公司開設之三溫暖SPA水池時，突然趴下倒在水池內，
        經其他泳客發現呼叫救生人員緊急送亞東醫院急救而不治乙節，核與事實不
        符，要無疑義。
      (六)被告以被保險人林礽演係因是在水療池中突然因心肌缺血而造成溺水致窒息
        死亡，故被保險人林礽演之死亡其結果雖係因溺水窒息，但引起溺水之原因
        則係因來自突然心肌缺血之自身原因所造成，而非外力因素介入，與系爭契
        約書第四條所約定之意外傷害事故之要件不符，依約被告自不負給付系爭意
        外死亡保險金之責任云云。惟觀諸台灣板橋地方法院檢察署九十一年度相字
        第五六四號相驗卷宗，檢察官於九十一年十月二十日相驗報告書中稱︰「八
        、應否分案偵查︰（一）死者林仍衍生前患有缺血性心臟病．．．經職前往
        亞東醫院停屍現場相驗屍體，得知死者口鼻有血液流出，疑似溺水所致，因
        而該俱樂部疑有管理之疏失。為求慎重，決定解剖。經解剖鑑定得知，死者
        疑似有心臟病之夙疾，惟仍係生前落水窒息致死，為查其夙疾情形，遂去函
        其生前往來醫院即財團法人恩主公醫院確認無誤，此除有解剖鑑定書、恩主
        公醫院診療紀錄外，亦有法務部法醫研究所九十一年九月十二日法醫理字第
        ０９１０００２８４０號函為證。固然無相當之證據證明死者在落水窒息前
        ，曾因心臟病發作而落水，並陷於無自救能力。然恆諸死者之病史及現場水
        療池深度僅六、七十公分，而死者身高約為一百七十公分，現場亦無人查覺
        有何鬥毆跡證等情，茍非死者心臟病發作，實難想像落水之原因。是死者落
        水前心臟病發作確有相當高之可能性」等語，按台灣板橋地方法院檢察署葉
        志飛檢察官就被保險人林礽演之推測死因係：「固然無相當之證據證明死者
        在落水窒息前，曾因心臟病發作而落水。死者落水前心臟病發作確有相當高
        之可能性」，是以，台灣板橋地方法院檢察署九十一年度相字第五六四號相
        驗卷葉志飛檢察官九十一年七月二十九日所出具被保險人林礽演死亡證明書
        所載「在水療池中心臟病發作」乙節，僅係推測之詞，故原告等之被繼承人
        即被保險人林礽演究有無於訴外人桑富士運動俱樂部水療池中心臟病發乙節
        ，根本不得而知。
      (七)承前所述，台灣板橋地方法院檢察署九十一年第相字第五六四號相驗卷之承
        辦葉志飛檢察官係以推測之方式認定被保險人林礽演係因在訴外人桑富士運
        動俱樂部水療池中心臟病發而溺水窒息死亡乙節，已如前所述。原承辦葉志
        飛檢察官既不能確定被保險人林礽演確係先因心臟病發而溺水窒息死亡，其
        所簽發之死亡證明書，自不能證明被保險人林礽演先生係因於水療池中心臟
        病發而溺水窒息死亡之證據，其理甚明，洵屬無疑。參諸民事訴訟法第二百
        七十七條前段「當事人就有利於己之事實者，就其事實有舉證之責任。」之
        規定，被告自應就被保險人林礽演先生死亡前確係因心臟病發作而溺水窒息
        乙節，負舉證責任，方屬適法。
      (八)又被告於九十二年五月八日庭呈之答辯（二）狀理由第四點略謂：「末查本
        件原告稱渠等於辦妥被繼承人林礽演喪葬事宜後，檢具請領保險給付相關證
        明文件，向被告請求給付保險金，被告原已允諾依約賠償，詎被告竟於未標
        得訴外人台北縣土城市公所九十二年度團體保險之締約資格後，隨即違反承
        諾，拒絕理賠，實有違誠信云云，惟查本件被告於民國九十一年十一月五日
        即已通知原告等無法給付，而被告與土城市公所所簽訂之系爭契約書之保險
        期間係自民國九十一年五月一日起至民國九十二年五月一日止，被告拒絕給
        付當時保險契約之期間僅約經過半年而已，且當時土城市公所尚未辦理招標
        事宜，被告自不可能因未得標而將原先承諾給付之決定變更為不給付，原告
        上揭說詞，與事實不符」云云，然訴外人台北縣土城市公所九十二年度團體
        保險之決標日期係九十一年十一月十五日，而被告公司前揭九十一年十一月
        七日之通知係九十一年十一月十九日方寄出予原告丙○○○等人。凡此事實
        有台北縣土城市公所之招標公告、決標公告及訴外人台北縣土城市公所收受
        被告國泰人壽保險公司九十一年十一月七日通知信件影本乙份，附卷為憑。
        堪見被告所述情節，與事實出入至巨，委無可採。
      (九)再者，台灣高等法院九十一年度保險上字第二二號民事判決理由略謂：「至
        於何謂『意外事故』？依財政部保險司八十七年八月十三日台保司三字第八
        七一八五五八三八號釋示：『凡非因疾病所引起者，皆為外來突發之意外事
        故』，堪見被告就原告之被繼承人林礽演因於訴外人桑富士運動俱樂部水療
        池中發生溺水窒息死亡乙節，自應依其與訴外人台北縣土城市公司九十一年
        五月一日簽訂之團體意外保險單第四條之約定：「保險範圍：被保險人於本
        契約有效期間內，因遭遇意外傷害事故，並以此意外傷害事故為直接且單獨
        原因，自意外傷害事故發生之日起一八０日致其身體蒙受傷害因而殘廢或死
        亡者」，依法負賠償之責，其理明甚，洵屬無疑。因被保險人林礽演之死因
        係溺水窒息死亡（依原台灣板橋地方法院檢察署九十一年度相字第五六四號
        相驗卷承辦葉志飛檢察官九十一年十月二十日相驗報告書之記載係其推論被
        保險人林礽演先生發生心臟病之機率相當高，惟事實上被保險人林礽演究有
        無在水療池中發生心臟病仍屬未知，按民事訴訟法第二百七十七條前段之規
        定，就被保險人林礽演於訴外人桑富士運動俱樂部水療池中先發生心臟病而
        後溺水窒息死亡之事實乙節，仍應由被告國泰人壽保險公司依法負舉證責任
        ），而查溺水窒息死亡豈非意外？被告將被保險人林礽演溺水窒息死亡乙節
        ，完全歸諸被保險人林礽演心臟病之夙疾，已有誤認，應無疑義。
      (十)綜上所陳，原告之被繼承人林礽演既係於訴外人桑富士運動俱樂部之水療池
        中因溺水窒息而死亡，核與訴外人財政部保險司八十七年八月十三日台保司
        字第八七一八五五八三八號函示意外之意旨為：「凡非因疾病所引起者，皆
        為外來突發之意外事故」相符，被告依法自應負給付保險金之義務，應甚明
        確。又被繼承人林礽演先生之死亡係因於水療池中窒息死亡乙節，至臻明確
        ，洵屬無疑。復稽諸財政部保險司八十七年八月十三日台保司三字八七一八
        五五八三八號函釋：「凡非因疾病所引起者，皆為外來突發之意外事故」等
        情，原告之被繼承人林礽演因於訴外人桑富士運動俱樂部水療池溺水窒息死
        亡乙節，核與被告與訴外人台北縣土城市公所九十一年五月一日簽訂保險條
        款第四條：「保險範圍：被保險人於本契約有效期間內，因遭遇意外傷害事
        故，並以此意外傷害事故為直接且單獨原因，字意外傷害事故發生之日起一
        八０日致其身體蒙受傷害因而殘廢或死亡者」之要件相符，要無疑義。
  三、證據：提出保險契約書影本乙份、台灣板橋地方法院檢察署相驗屍體證明書影
      本乙份、訴外人富邦產物保險股份有限公司理賠證明影本乙份、被告國泰人壽
      保險公司九十一年十一月五日第９１─１０９８號通知函影本乙份、繼承系統
      表乙份、台北縣土城市公所理賠登記表影本乙份、台北縣土城市公所同意書正
      本乙份、被繼承人林祁演除戶謄本乙份、原告丙○○○、庚○○、林琪秀、戊○○、乙○○、甲○○、辛○○、己○○等八人之最新戶籍謄本、台北縣政府
      消防局救護記錄表影本乙份、台灣板橋地方法院檢察署九十一年度相字第五六
      四號卷第六十八頁影本一紙、台灣板橋地方法院檢察署九十一年度相字第五六
      四號卷第七十頁影本一紙、台灣板橋地方法院檢察署九十一年度相字第五六四
      號卷第五頁背面影本一紙、台灣板橋地方法院檢察署九十一年度相字第五六四
      號九十一年十月二十日檢察官相驗報告書影本乙份、台北縣土城市公所招標公
      告、決標公告影本各乙份、台北縣土城市公所收受被告國泰人壽保險公司九十
      一年十一月七日通知信函影本乙份、台灣高等法院九十一年度保險上字第二二
      號民事判決書影本乙份、財政部保險司八十七年八月十三日台保司三字第八七
      一八五五八三八號函釋示全文影本乙份為證，並聲請本院調取台灣板橋地方法
      院檢察署九十一年 度相字第 五六四號相驗卷宗及訊問證人曾進益。
乙、被告方面：
  一、聲明：求為判決如主文所示。
  二、陳述：
      (一)本件被保險人之死亡係因心臟病發作倒入水中所致，非屬系爭保險契約所保
        障之範圍：
        (1)按被告與台北縣土城市公所所簽訂之系爭契約書第四條保險範圍載「被保
          險人於本契約有效期間內，因遭遇意外傷害事故，並以此意外傷害事故為
          直接且單獨原因，自意外傷害事故發生之日一八○日致其身體蒙受傷害因
          而殘廢或死亡者」為限，故倘被保險人並非因意外傷害事故為直接且單獨
          原因致死者，被告即不負給付保險金之責任。
        (2)次按意外傷害或死亡之定義，在學說上有原因說及結果說之區別，如採結
          果說，不問原因是否出於意外，若於結果出於意外者，即屬意外傷害或意
          外事故，但採原因說時，必須導致傷害或死亡之外界原因係出於意外者，
          方屬意外事故，若結果出於意外，而原因非出於意外者仍非意外傷害或死
          亡。依前開契約書第四條所載之保險範圍「被保險人於本契約有效期間內
          ，因遭遇意外傷害事故，並以此意外傷害事故為直接且單獨原因，自意外
          傷害事故發生之日一八○日致其身體蒙受傷害因而殘廢或死亡者」，顯然
          採原因說，而非採結果說，故必須原因為意外者，始屬在系爭契約書之保
          險範圍。而所謂意外傷害事故，其一須為外來，即必須引起事故之原因係
          出於自身以外之事故；其二，為突發的，即外在環境急速的變化，以致不
          可預期或出於預料之外，於滿足此二條件後，始能謂係外來而突發之意外
          傷害事故。又該意外傷害事故必須為引起死亡之直接且單獨原因，倘尚參
          雜有其他原因者，亦非屬意外傷害事故之範圍。
        (3)經查本件被保險人林礽演於九十一年五月十一日前往訴外人桑富士股份有
          限公司開設之三溫暖SPA水池時，突然趴下倒在水池內，經其他泳客發現
          呼叫救生人員緊急送亞東醫院急救而不治，因被保險人林礽演身上並無外
          傷，相驗之檢察官及法醫認有需要了解其真正死因，故經解剖送鑑定之結
          果，認被保險人林礽演係因「在水池中心臟病發作而溺水窒息致死」，足
          見導致被保險人林礽演溺水之原因為「心臟病發作」而倒入水池中，且該
          SPA水池水深僅有六、七十公分左右，而被保險人林礽演既會各種游泳姿
          勢，且能在水中換氣，依常理判斷，當不致於無緣無故地突然倒在水池中
          而未加以掙扎即溺斃。足見被保險人溺死之原因係因心臟病突發所致，並
          非外來之意外事故所致，則依前項說明，縱被保險人之死亡係由於溺水之
          結果，惟其原因則為來自其自身之心臟病發作所致，顯然與系爭契約書第
          四條所約定之「因遭遇意外傷害事故，並以此意外傷害事故為直接且單獨
          原因，自意外傷害事故發生之日一八○日致其身體蒙受傷害因而殘廢或死
          亡者」不符，依約被告自不負給付系爭保險金之義務。
      (二)最高法院九十二年度台上字第七一六號民事裁定認「依兩造間分別所訂保險
        契約約定，其意外傷害或死亡之定義，係採原因說，即須導致傷害或死亡之
        原因係出於外來突發之意外者，方屬意外傷害或死亡」，另最高法院八十六
        年台上字第一○四三號判決亦謂「依卷附國泰附加傷害保險給付特約條款第
        三條約定「被保險人於本特約有效期間內，因遭遇外來、突發的意外傷害事
        故，並以此意外傷害事故為直接且單獨原因，致其身體蒙受傷害或因而殘廢
        或死亡時，依照本特約約定，給付保險金」。可知該附加傷害保險給付特約
        條款，係就被保險人因外來突發的意外事故，致其身體受傷或死亡，保險人
        方負給付保險金之義務，而所謂外來之事故，應係指來自自身以外之事故而
        言。查系爭保險契約被保險人許正旺死亡之原因，依台灣嘉義地方法院檢察
        署相驗屍體證明書及八十五年四月十八日嘉檢耀仁字第○七四二八號函之記
        載，均認係酒後反逆嘔吐物阻塞呼吸道窒息致死。自難認係因外來之意外事
        故所引起，與系爭保險契約附加傷害保險給付之特約條款不符」，此亦有該
        判決可稽，故被保險人必須遭受來自自身以外之外來突發事故以致死亡，始
        能謂被保險人係意外死亡，如被保險人係因自己身體之原因導致死亡者，自
        與條款所定「遭受外來突發的意外事故」不符。
      (三)原告雖主張被保險人林礽演於九十一年五月十一日晚間七時三十分許因溺水
        窒息死亡係意外死亡云云，惟依台灣板橋地方法院檢察署九十一年相字第五
        六四號送請法務部法醫研究所解剖鑑定結果，對死因之看法載「根據送鑑資
        料記載，死者林礽演…於民國九十一年五月十一日十九時三十分在桑富士運
        動俱樂部的水療池中被人發現溺水，而通知救生員前往急救，並請救護車送
        往亞東醫院，但仍無效死亡。解剖結果，認為是生前落水窒息致死，並有嚴
        重的潛在性冠動脈粥狀硬化。由以上死亡經過及解剖結果研判，死者是在水
        療池中突然心肌缺血而造成溺水，窒息死亡」，此有該鑑定書可稽。另法務
        部法醫研究所九十一年九月十二日法醫理字第0910002840號致鈞院檢察署函
        亦載「林礽演的心臟較大、較重，肉眼及顯微鏡的觀察呈現極嚴重的冠狀動
        脈粥狀硬化，有些地方的血管腔達九五％之狹窄。心肌之血液供給有賴冠狀
        動脈之通暢嚴重冠狀動脈粥狀硬化自然會造成心肌缺血。心肌的纖維化或肉
        芽組織形成就是心肌缺血的後果及病理特徵」，足見本件被保險人林礽演係
        因是在水療池中突然心肌缺血而造成溺水致窒息死亡，故被保險人林礽演之
        死亡其結果雖係因溺水窒息，但引起溺水之原因則係因來自突然心肌缺血之
        自身原因所造成，而非外力因素介入，依前項說明，自與系爭契約書第四條
        所約定之意外傷害事故之要件不符，依約被告自不負給付系爭意外死亡保險
        金之責任。
      (四)第查本件被保險人林礽演於生前罹患有「高血壓、缺血性心臟病」，經安排
        心臟超音波檢查與運動心電圖檢查，顯示心肌缺氧可能，此有財團法人恩主
        公醫院之病歷摘要記錄用紙之記載可稽，而依相驗卷內檢察官自電腦網路所
        下載之醫學資訊「三溫暖天堂，心臟病者禁地」所載「但如果您是心臟病人
        或是可能有冠狀動脈方面的問題，甚至是高血壓，高血脂的患者，就不見得
        能夠安心地享受三溫暖，因為溫度的變化會加速心跳，很可能在某些人身上
        因為心臟的暫時性缺氧，或供應心臟的充氧血不足，會發生缺血性心臟病的
        危險，病人很可能不小心會發生休克」，另「心臟內科」一文載「三溫暖中
        浸泡熱泉再換冷泉，因為忽冷忽熱的急速變化，會造成心臟過度刺激、血管
        收縮及心跳加快，若本身有潛在心臟血管方面的疾病不自知極有可能出現突
        然休克、心跳停止，甚至暴斃的嚴重後果」。查本件被保險人林礽演於生前
        既有「高血壓、缺血性心臟病」之症狀，依上開醫學資訊所載，該疾病患者
        既不適宜洗三溫暖，而被保險人又係被發現趴在三溫暖水池中致溺水窒息，
        其死亡原因經法務部法醫研究所之鑑定書所載乃係「突然心肌缺血而造成溺
        水」，有如上述，故被保險人林礽演係因在三溫暖水池中因心臟方面之疾病
        引起休克而昏迷倒入水中，至為明確，從而被告主張被保險人林礽演並非因
        遭受意外傷害事故致死，即非無據。
      (五)末查本件原告稱渠等於辦妥被繼承人林礽演喪葬事宜後，檢具請領保險給付
        相關證明文件，向被告請求給付保險金，被告原已允諾依約賠償，詎被告竟
        於未標得訴外人台北縣土城市公所九十二年度團體保險之締約資格後，隨即
        違反承諾，拒絕理賠，實有違誠信云云，惟本件被告於九十一年十一月五日
        即已通知原告等無法給付，而被告與土城市公所所簽訂之系爭契約書之保險
        期間係自九十一年五月一日起至九十二年五月一日止，被告拒絕給付當時保
        險契約之期間僅約經過半年而已，且當時土城市公所尚未辦理招標事宜，被
        告自不、可能因未得標而將原先承諾給付之決定變更為不給付，原告上揭說
        詞，與事實不符，併說明之。
  三、證據：提出台灣台北地方法院九十年保險字第一六九號民事判決影本乙份、最
      高法院九十二年度台上字第七一六號民事裁定影本乙份、最高法院八十六年台
      上字第一○四三號判決影本乙份、法務部法醫研究所鑑定書影本乙份、法務部
      法醫研究所九十一年九月十二日法醫理字第0910002840號函影本乙份、病歷摘
      要記錄用紙影本乙份、醫學資訊影本二份為證，並聲請本院調取台灣板橋地方
      法院檢察署九十一年度相字第五四六號相驗卷宗及向板橋亞東醫院、三峽恩主
      宮醫院調取被保險人林礽演之生前求診病歷。
    理      由
一、原告主張：原告丙○○○之夫、原告庚○○、丁○○、乙○○、甲○○、戊○○
    、辛○○、己○○之父林礽演原居住在台北縣土城市○○路○段一七一號一樓，
    係訴外人台北縣土城市公所與被告公司於九十一年五月一日簽訂之團體意外傷害
    保險契約之被保險人，林礽演於九十一年五月十一日前往訴外人桑富士股份有限
    公司開設之三溫暖洗滌時，突因溺水窒息而宣告死亡。依訴外人台北縣土城市公
    所與被告簽訂之團體意外傷害保險契約條款第四條「被保險人於本契約有效期間
    內，因遭遇意外傷害事故，並以此傷害事故為直接且單獨原因，自意外傷害事故
    發生之日起一八０日致其身體蒙受傷害而殘廢或死亡者」之約定觀之，原告之被
    繼承人即被保險人林礽演既因溺水窒息死亡，自符該條約定，原告乃於林礽演往
    生後，檢具相關證明文件向被告請求給付保險金，詎被告竟於九十一年十一月五
    日函覆以林礽演身故，非因意外傷害事故，並以此意外事故為直接且單獨原因致
    其身體蒙受傷害而死亡，非本契約保障之範圍為由，拒絕給付保險金，為此提起
    本件訴訟。
二、被告則以：被告與台北縣土城市公所簽訂之系爭契約書第四條保險範圍載「被保
    險人於本契約有效期間內，因遭遇意外傷害事故，並以此意外傷害事故為直接且
    單獨原因，自意外傷害事故發生之日起一八○日致其身體蒙受傷害因而殘廢或死
    亡者」為限，故倘被保險人並非因意外傷害事故為直接且單獨原因致死者，被告
    即不負給付保險金之責任，且依該條約定觀之，顯然採原因說，亦即必須原因為
    意外者，始屬在系爭契約書之保險範圍。而所謂意外傷害事故，其一須為外來，
    即必須引起事故之原因係出於自身以外之事故；其二，為突發的，即外在環境急
    速的變化，以致不可預期或出於預料之外，於滿足此二條件後，始能謂係外來而
    突發之意外傷害事故。再者，該意外傷害事故必須為引起死亡之直接且單獨原因
    ，倘尚參雜有其他原因者，亦非屬意外傷害事故之範圍。本件被保險人林礽演於
    九十一年五月十一日前往訴外人桑富士股份有限公司開設之三溫暖SPA水池時，
    突然趴下倒在水池內，經其他泳客發現呼叫救生人員緊急送亞東醫院急救而不治
    ，因被保險人林礽演身上並無外傷，相驗之檢察官及法醫認有需要了解其真正死
    因，故經解剖送鑑定之結果，認被保險人林礽演係因「在水池中心臟病發作而溺
    水窒息致死」，足見導致被保險人林礽演溺水之原因為「心臟病發作」而倒入水
    池中，且該SPA水池水深僅有六、七十公分左右，而被保險人林礽演既會各種游
    泳姿勢，且能在水中換氣，依常理判斷，當不致於無緣無故地突然倒在水池中而
    未加以掙扎即溺斃，足見被保險人溺死之原因係因心臟病突發所致，並非外來之
    意外事故所致，則依前項說明，縱被保險人之死亡係由於溺水之結果，惟其原因
    則為來自其自身之心臟病發作所致，顯然與系爭契約書第四條所約定不符，依約
    被告自不負給付系爭保險金之義務等語，資為抗辯。
三、查原告主張林礽演為原告丙○○○之配偶、原告庚○○、丁○○、乙○○、甲○○、戊○○、辛○○、己○○之父，於九十一年五月十一日前往訴外人桑富士股
    份有限公司開設之三溫暖洗滌時，因溺水窒息，經送醫急救無效後，不幸於九十
    一年五月十一日下午七時三十六分死亡，因林礽演生前係設籍在台北縣土城市之
    市民，為訴外人台北縣土城市公所與被告於九十一年五月一日簽訂之團體意外傷
    害保險契約之被保險人，原告為林礽演之法定繼承人，復未拋棄繼承權，乃於林
    礽演往生後，檢具相關證明文件向被告請求給付保險金，詎被告竟於九十一年十
    一月五日函覆以林礽演身故，非因意外傷害事故，並以此意外事故為直接且單獨
    原因致其身體蒙受傷害而死亡，非本契約保障之範圍為由，拒絕給付保險金等情
    ，業據原告提出保險契約書影本乙份、台灣板橋地方法院檢察署相驗屍體證明書
    影本乙份、被告公司九十一年十一月五日第９１─１０９８號通知函影本乙份、
    繼承系統表乙份、台北縣土城市公所理賠登記表影本乙份、台北縣土城市公所同
    意書正本乙份、被繼承人林礽演除戶謄本乙份、原告最新戶籍謄本等為證，復為
    被告所不爭執，且原告等為林礽演之繼承人，並未向被繼承人林礽演生前設籍之
    法院即本院聲明拋棄繼承，亦據本院依職權查明屬實，自堪信原告前開主張為真
    實。
四、查本件原告係以被告與訴外人台北縣土城市公所簽訂之團體意外傷害保險契約為
    其請求之依據，而依該契約第四條所載被告之承保範圍為「被保險人於本契約有
    效期間內，因遭遇意外傷害事故，並以此意外傷害事故為直接且單獨原因，自意
    外傷害事故發生之日起一八○日致其身體蒙受傷害因而殘廢或死亡者」，該契約
    內雖未就「意外」之定義另為說明或約定，惟財政部八十七年八月十三日台保司
    三字第八七一八五五八三號函已明確揭示：「凡非因疾病所引起者皆為外來突發
    之意外事故」，該意旨自可供參酌。準此，本件保險事故，自應以傷害事故之發
    生係由於外來之原因即非因被險人本身已得預料或查知之原因，以致發生死亡之
    結果，保險人即被告始負給付保險金之責任。
五、依台灣板橋地方法院檢察署相驗屍體證明書所載，被保險人林礽演死因為「在水
    池中心臟病發作而溺水窒息致死」，且經法務部法醫研究所解剖鑑定結果亦認被
    保險人林礽演係在水池中心臟病發作而溺水窒息致死，並於鑑定報告中「對死因
    之看法」項下載明「由以上死亡經過及解剖結果研判，死者是在水療池中突然心
    肌缺血而造成溺水，窒息死亡」等語，嗣經檢察官函詢鑑定書內認定被保險人林
    礽演溺水前心臟發作之依據時，該所復以九十一年九月十二日法醫理字第091000
    2840號函覆表示「林礽演的心臟較大、較重，肉眼及顯微鏡的觀察呈現極嚴重的
    冠狀動脈粥狀硬化，有些地方的血管腔達九五％之狹窄。心肌之血液供給有賴冠
    狀動脈之通暢嚴重冠狀動脈粥狀硬化自然會造成心肌缺血。心肌的纖維化或肉芽
    組織形成就是心肌缺血的後果及病理特徵」，業據本院向台灣板橋地方法院檢察
    署調取該署九十一年度相字第五六四號相驗卷宗核閱無訛。足見本件被保險人林
    礽演係因是在水療池中突然心肌缺血而造成溺水，並因此窒息死亡，至為明確。
六、原告雖以相驗檢察官於機關內部簽寫之相驗報告書中曾表示「固然無相當之證據
    證明死者在落水窒息前，曾因心臟病發作而落水，並陷於無自救能力，然恆諸死
    者之病史及現場水療池深度僅六、七十公分，而死者身高約為一百七十公分，現
    場亦無人查覺有何鬥毆跡證等情，茍非死者心臟病發作，實難想像落水之原因。
    是死者落水前心臟病發作確有相當高之可能性」等語，而據此抗辯死亡證明書所
    載「在水療池中心臟病發作」乙節僅係推測之詞，惟觀諸該報告全文，前開文字
    僅係檢察官就其推理、判斷所為之論述，並不足以表示被保險人林礽演死因之記
    載係屬推測之詞，況被保險人林礽演確係在水池中心臟病發作而溺水窒息致死，
    業經法醫解剖鑑定並詳為述明，已然至明，原告前揭所辯，非屬可採，併此敘明
    。
七、本件被保險林礽演因溺水窒息而亡，其死亡結果雖屬意外，但引起溺水之原因則
    係來自突然心肌缺血之自身心臟疾病所造成，而非外力因素介入。被保險人林礽
    演既非因遭遇外來、突發之意外事故，並以該事故為直接、單獨之原因致其身體
    蒙受傷害致死，自與前述保險契約書第四條所定：「被保險人於本契約有效期間
    內，因遭遇意外傷害事故，並以此意外傷害事故為直接且單獨原因，自意外傷害
    事故發生之日起一八○日致其身體蒙受傷害因而殘廢或死亡者」之要件不符，被
    告即無給付保險金之義務。從而，原告依前開保險契約之約定，請求被告給付六
    十萬元及自九十一年八月十日起至清償日止，按年息百分之十計算之利息，為無
    理由，不應准許。又原告之訴既經駁回，其假執行之聲請即失所附麗，應併駁回
    之。
八、本件事證已臻明確，兩造其餘主張、陳述，於本判決之結杲已無影響，爰不逐一
    論述。又原告聲請訊問證人曾進益係欲證明被告因未標得訴外人台北縣土城市公
    所九十二年度團體保險之締約資格後即拒絕本件理賠，本院認此部分待證事實與
    本件之判斷並無直接關連而無傳訊必要，併此敘明。
九、據上論結，原告之訴為無理由，依民事訴訟法第七十八條，判決如主文。
中      華      民      國    九十二    年      七      月    二十八    日
                                    臺灣板橋地方法院民事第二庭
~B法      官  程怡怡
右為正本係照原本作成
如對本判決上訴，須於判決送達後廿日內向本院提出上訴狀
中      華      民      國    九十二    年      七      月    二十八    日
~B法院書記官  楊舒惟


司法院資訊處製作；財團法人民間司法改革基金會備份。
